臺灣高等法院臺南分院刑事判決　九十四年度重上更(四)字第二六四號
上訴人　臺灣臺南地方法院檢察署檢察官
被　告　甲○○
選任辯護人　蔡淑文律師
上列上訴人因被告殺人案件，不服臺灣臺南地方法院八十六年度
重訴字第三號中華民國八十七年一月十四日第一審判決（起訴案
號：臺灣臺南地方法院檢察署八十五年度偵字第五九二四號），
提起上訴，經本院判決後，由最高法院第四次發回更審，本院判
決如下：
      主      文
上訴駁回。
      理    由
一、公訴意旨略以：甲○○於民國（下同）八十五年五月九日凌
    晨一時許，在臺南縣佳里鎮○○街七十二號吳哲瑩所經營之
    「世紀水果豹電玩店」內外、西側隔壁騎樓等處，因陳梓滄
    酒醉認甲○○偷打其在店內「水果盤」電玩所寄分數，而與
    之爭執、拉扯，甲○○、吳哲瑩（經判決無罪確定）及陳顯
    旭竟基於共同傷害之犯意，共同徒手毆打陳梓滄身體，造成
    其胸前鎖骨部多處不規則形狀瘀血，兩側上臂前側及兩側大
    腿內側多處不規則形狀瘀血。甲○○復單獨起意，明知以拳
    頭重毆頭部有致人於死之可能，仍以拳頭毆擊陳梓滄頭部多
    次，造成右側額部及顱底兩側前顱窩之顱骨線狀骨折、兩側
    硬腦膜下腔出血及蜘蛛膜下腔出血等鈍力性臚腦損傷之致命
    傷害。陳顯旭於拉扯間，亦將陳梓滄推倒，陳梓滄後頸撞及
    該水果店西側隔壁第一棟及第二棟騎樓之地面銜接高起處，
    使其頸椎第五節以下排列不良，陳梓滄倒地昏迷（陳顯旭業
    經本院上訴審依傷害罪判處有期徒刑二年確定，並執行完畢
    ），經送佳里綜合醫院轉送臺南奇美醫院，於同年五月十四
    日凌晨一時許不治死亡，因認甲○○涉有刑法第二百七十一
    條第一項殺人罪嫌（其所涉傷害罪嫌為殺人罪嫌所吸收）云
    云。
二、按犯罪事實應依證據認定之，無證據不得認定其犯罪事實；
    又不能證明被告犯罪者，應諭知無罪之判決；刑事訴訟法第
    一百五十四條第二項、第三百零一條第一項分別定有明文。
    認定不利於被告之事實，須依積極證據，苟積極證據不足為
    不利於被告事實之認定時，即應為有利於被告之認定，更不
    必有何有利之證據。再事實之認定，應憑證據，如未能發現
    相當證據，或證據不足以證明，自不能以推測或擬制之方法
    ，為裁判基礎。告訴人之告訴，本以使被告受刑事訴追為目
    的，故其陳述是否與事實相符，自應調查其他證據，以資審
    認，苟其所為攻擊之詞，尚有瑕疵，則在此瑕疵未予究明以
    前，即不能遽採為斷罪之基礎（最高法院三十年上字第八一
    六號、四十年臺上字第八六號、五十二年臺上字第一三００
    號、六十一年台上字第三０九九號等判例參照）。又檢察官
    就被告犯罪事實，應負舉證責任，並指出證明之方法。刑事
    訴訟法第一百六十一條第一項亦定有明文。因此被告並無自
    證無罪之義務，此乃無罪推定之原則。是以何項卷證資料有
    利於被告或不利於被告，應由擔任公訴角色之檢察官盡其舉
    證之義務，此乃上開法條規定公訴人於刑事訴訟程序進行中
    應盡之法定義務。故最高法院著有九十二年台上字第一二八
    號判例，闡明「刑事訴訟法第一百六十一條已於民國九十一
    年二月八日修正公布，其第一項規定：檢察官就被告犯罪事
    實，應負舉證責任，並指出證明之方法。因此，檢察官對於
    起訴之犯罪事實，應負提出證據及說服之實質舉證責任。倘
    其所提出之證據，不足為被告有罪之積極證明，或其指出證
    明之方法，無從說服法院以形成被告有罪之心證，基於無罪
    推定之原則，自應為被告無罪判決之諭知」之意旨甚明。
三、公訴人認被告甲○○涉有殺人罪嫌，無非以被害人即陳梓滄
    配偶陳黃淑梅之指訴，及被害人因本件衝突造成右側額部及
    顱底兩側前顱窩有線狀骨折，兩側額葉（廣泛）、右側額葉
    底面、左側額葉底面及顱底之兩側前、中顱窩之硬腦膜下腔
    出血、右前眉上方方挫傷衝擊性腦挫傷及硬腦膜下腔出血、
    鈍力性顱腦損傷，研判為他殺死亡，有勘驗筆錄、相驗屍體
    證明書、解剖筆錄、解剖照片及解剖報告可憑，及同案被告
    陳顯旭亦供稱被害人陳梓滄與被告甲○○有打架等語。又經
    對被告及證人陳冠州作測謊，甲○○對於未毆打陳梓滄及未
    用手毆打其頭部之問題，答稱沒有，皆呈不實反應，陳顯旭
    對於被告三人中案發當時有無人以手毆打陳梓滄頭部，答稱
    一人，並無不實反應，陳冠州對甲○○所拿的東西有無打到
    陳梓滄的身體或頭部，答稱沒有，並無不實反應，顯示甲○
    ○係單獨用手毆打陳梓滄頭部，且甲○○不顧出拳重擊頭部
    ，可能致死之危險，仍多次猛力毆打陳梓滄頭部，有殺人之
    不確定故意甚明等情，為所憑論據。訊據被告甲○○固坦承
　　有於上揭時地把玩電玩而與被害人發生爭執等事，惟堅決否
　  認有毆打陳梓滄犯行，辯稱：陳梓滄因懷疑伊偷打電玩分數
    ，雙方拉扯，伊拿木棍，僅係要嚇他，並沒有打他，後來陳
    梓滄就被吳哲瑩、陳顯旭拉出店外，他們在外面發生何事，
    伊不清楚云云。
四、經查：
(一)被害人陳梓滄於上開時地在吳哲瑩經營之「世紀水果豹電玩
    店」倒地昏迷，送醫不治死亡一節，為被告所不爭執，並有
    被害人受傷後送至奇美醫院就診之病歷資料二宗、檢方相驗
    卷一宗及相驗屍體死亡證明書一件在卷可稽。本件公訴人起
    訴事實有三：(一)陳梓滄酒醉認甲○○偷打其在店內「水果盤
    」電玩所寄分數，而與之爭執、拉扯，甲○○、吳哲瑩及陳
    顯旭基於共同傷害之犯意，共同徒手毆打陳梓滄身體，造成
    其胸前鎖骨部多處不規則形狀瘀血，兩側上臂前側及兩側大
    腿內側多處不規則形狀瘀血。(二)甲○○單獨起意，以拳頭毆
    擊陳梓滄頭部多次，造成右側額部及顱底兩側前顱窩之顱骨
    線狀骨折、兩側硬腦膜下腔出血及蜘蛛膜下腔出血等鈍力性
    臚腦損傷之致命傷害。(三)陳顯旭於拉扯間，將陳梓滄推倒，
    陳梓滄後頸撞及該水果店西側隔壁第一棟及第二棟騎樓之地
    面銜接高起處，使其頸椎第五節以下排列不良，倒地昏迷云
    云。關於陳顯旭涉嫌將陳梓滄推倒部分，業經本院八十七年
    上訴字第三四八號判決依傷害罪判處有期徒刑二年確定。關
    於被告甲○○涉嫌傷害部分，即被告有否夥同吳哲瑩及陳顯
    旭在爭執、拉扯間，共同徒手毆打陳梓滄身體，此部分吳哲
    瑩業經本院八十七年上訴字第三四八號判決維持原審無罪判
    決，認不能證明吳哲瑩犯罪，駁回公訴人上訴，該判決同時
    亦未認定陳顯旭有此部分傷害犯行，因公訴人對此部分未為
    上訴確定。是被告是否於與陳梓滄拉扯間，出手毆打陳梓滄
    身體致其胸前鎖骨部多處不規則形狀瘀血，兩側上臂前側及
    兩側大腿內側多處不規則形狀瘀血，觸犯傷害；暨被告另涉
    嫌殺人部分，即被告有否以拳頭毆擊陳梓滄頭部多次，致其
    右側額部及顱底兩側前顱窩之顱骨線狀骨折、兩側硬腦膜下
    腔出血及蜘蛛膜下腔出血等鈍力性臚腦損傷之致命傷害，為
    本件審理之範圍。故本件應予審究者，被告有否於與被害人
    拉扯間，出手毆打被害人胸前鎖骨部、兩側上臂前側、兩側
    大腿內側多處？被告有否另行以拳頭毆擊被害人頭部多次？
    及被害人之死因為何？是否因被告以拳頭毆擊其頭部造成？
(二)公訴人起訴被告有與陳顯旭、吳哲瑩基於傷害犯意，共同徒
    手毆打被害人，致其受有胸前鎖骨部、兩側上臂前側及兩大
    腿內側呈不規則形狀瘀血部分。據石台平法醫於原審八十六
    年二月十八日訊問時證述：「（死者胸前及上下肢瘀血斑如
    何而來？）可能死者本身凝血功能不良所致，很難認定為外
    力所造成，主要是因瘀血斑是對稱，另有些醫護人員在病人
    於昏迷狀態時，有時會以手擰病人的肢體，以測試病人的反
  　應。」（見一審卷第九頁反面），並無法證實被害人胸前鎖
    骨部、兩側上臂前側及兩大腿內側呈不規則形狀瘀血係受毆
    打造成。原審函詢臺灣高等法院檢察署法醫中心，該中心亦
    研判：「像前身摔傷，兩股內側像騎機車時之擦傷」（見後
    揭八十六年五月七日法醫中心函），亦認該傷並非遭人徒手
    毆打所致。且吳哲瑩部分業經本院八十七年上訴字第三四八
    號判決維持原審無罪判決，認不能能證明吳哲瑩犯罪，駁回
    公訴人上訴，該判決同時亦未認定陳顯旭有此部分傷害犯行
    ，因公訴人對此部分均未為上訴確定，詳如前述。況被害人
    於抵達電玩店前確有喝酒，騎乘機車在「世紀水果豹電玩店
    」門口跌倒，身體有部位不一之擦傷，詳如後述。而在場之
    該店員工陳冠州歷次於警偵各審及前揭於本院更二審所為證
　　述內容，均未證稱被告曾與被害人扭打或毆打到被害人，老
  　闆吳哲瑩於偵查中仍供稱：甲○○沒有打死者（見偵查卷第
    六十三頁），（至另一在場人陳顯旭供稱：陳梓滄在由東向
    西算來第二間之騎樓有與甲○○打架，我有看到甲○○用手
    打陳梓滄之左後腦部而偏撞跌坐在牆角處云云，則不足採，
    亦詳如後述），是查無積極證據足認被害人胸前及上下肢瘀
    血斑係受被告徒手毆打所致，公訴人指訴：被告與陳顯旭、
    吳哲瑩基於傷害犯意，共同徒手毆打陳梓滄，致其受有胸前
    鎖骨部、兩側上臂前側及兩大腿內側呈不規則形狀瘀血，認
    係犯傷害罪而為殺人罪所吸收云云，因乏實據，尚不能證明
    被告有此部分傷害犯行。
(三)公訴人指訴被告涉嫌殺人部分。按案發當晚被害人約於當晚
    七、八時即在吳哲瑩經營之「世紀水果豹電玩店」喝酒，其
    後又騎ＭＰＥ－五一一重型機車回家，嗣即在其妻即告訴人
    陳黃淑梅開設之「古道碳燒店」與朋友四人喝酒（指與蘇水
    山及其他朋友三人），並於酒後約晚上十時許再行騎乘上開
    機車出門，約於一小時後始到達上開水果豹電玩店，當時被
    害人到達電玩店已經醉酒，講話顛顛倒倒，到該店時手臂有
    擦傷，到了該店後（僅僅一小時多）曾跌倒了三次等情，其
    中被害人在家喝酒及騎機車外出部分，業據告訴人陳黃淑梅
    陳述明確，被害人到電玩店時身體手臂已有擦傷部分，亦據
    同案被告陳顯旭、吳哲瑩及證人莊金珍、陳冠州於本院前審
    供證在卷（見本院上訴卷第四十一至四十五頁、第五十四頁
    ），及告訴人黃淑梅於警訊時稱：「我沒有發現重大外傷，
    僅右頭額及手部擦傷痕跡」之情節相符（見警卷第三頁反面
    ）。雖陳顯旭（業於九十一年一月九日死亡，有除戶謄本在
    卷可稽，見本院更三卷第八十三頁）於警詢供稱：陳梓滄至
    上開電玩店時未發現其有受傷，惟其亦同時指出陳梓滄一腳
    褲子膝蓋處有擦痕（見警卷第二十七頁），被告於警訊時陳
    稱：陳梓滄至電玩店時並無異狀，惟亦同時指出陳梓滄當時
    有酒意及手臂有擦傷，據被告於警訊供稱：「陳梓滄於八十
    五年五月八日下午二十二時許，至世紀水果豹店已有酒醉成
　　份，講話顛顛倒倒。」「我見他當時已有醉意，講話顛顛倒
　  倒，我見他的手臂有擦傷，已忘記是那一手。」（見警卷第
    十一頁反面、第十四頁），並於案發時於現場平面圖指認被
    害人騎機車至店門跌倒（見警卷第五十四頁），核與陳顯旭
    於警訊供稱：「來之時陳梓滄騎機車在門口有跌倒一次，進
　　來店內我看他已經喝了差不多八分醉了。」（見警卷第二十
　  八頁反面），吳哲瑩於警訊證稱：「陳梓滄在當時約二十三
    時來我的店中，當時陳梓滄已喝醉，且身上有擦傷（左手）
    ，我找藥要幫他擦傷處。」（見警卷第二十頁反面），均相
　　符合。堪認被害人陳梓滄於抵達電玩店前確有喝酒，騎乘機
　  車抵達「世紀水果豹電玩店」門口跌倒，身體有部位不一之
    擦傷。
(四)案發時在「世紀水果豹電玩店」之人，除被害人之外，尚有
    被告及吳哲瑩、陳顯旭、陳冠州等共五人。參以被告、吳哲
    瑩及陳冠州於原審偵審中均稱：陳梓滄回該店後曾因為聽到
    有人說其友蘇水山贏了二、三萬元及懷疑人家動了他電玩積
　　分而怪甲○○，並與甲○○吵鬧，致使甲○○持木棍或酒瓶
  　（貴州醇空瓶）欲打陳梓滄時，分別被該店老板吳哲塋及店
    員陳冠州搶走，甲○○並未打到死者之頭等情明確（見偵查
    卷第六十二至六十六頁、一審卷第二十九至三十五頁、第四
    十四至四十七頁）。且吳哲瑩於警訊供稱：「甲○○第一次
    拿酒瓶欲打死者陳梓滄時，是被陳冠州搶下來未打死者，但
    死者還一直罵甲○○，經過十分鐘，甲○○又到店外地上撿
    起乙支木棍欲打死者，即被我搶下，所以甲○○並沒有打到
    死者。」（見警卷第二十三頁反面、第二十四頁），於相驗
    時供稱：「後來陳梓滄與甲○○在外面有爭執，甲○○要拿
    子打陳梓滄，我將棍子搶起來。」（見相驗卷第七頁），核
    與陳冠州於警訊供稱：「發現吳哲瑩、甲○○起爭執，並說
    他．．所寄的數被他人玩掉，．．指責甲○○．．並出言罵
    甲○○，甲○○憤怒在店外拿貴州醇酒瓶及木棍欲打陳梓滄
    ，均被我拿走，我與吳哲瑩、陳顯旭中拉開他們二人．．」
    （見警卷第三十七頁反面），於相驗時供稱：「我當時人夾
    在中間，甲○○沒打他。」（見相驗卷第六頁），均相吻合
    。吳哲瑩於偵查中更供稱：甲○○沒有打死者（見偵查卷第
　　六十三頁）。被告於警訊亦供承：「我在店門邊持一支木棍
　  欲打陳梓滄時，被陳顯旭、陳冠州攔阻並搶下木棍，所以我
    沒有打到陳梓滄。」（見警卷第十七頁反面）。足徵被告並
    無公訴人指訴「以拳頭毆擊陳梓滄頭部多次」行為。另陳顯
    旭於警訊時稱：「在打電玩的地方，陳梓滄和甲○○就發生
    爭執、拉扯，而他們兩人就打起來。」（見警卷第二十八頁
    反面），於八十五年月十四日偵查中供稱：「甲○○與死者
　　在外面扭打」（見偵查卷第六十四頁），於相驗時供稱：陳
　  梓滄在由東向西算來第二間之騎樓有與甲○○打架，我有看
    到甲○○用手打陳梓滄之左後腦部而偏撞跌坐在牆角處云云
　　（見相驗卷第四頁），則不足採，詳如後述，不足作為被告
　　有以拳頭毆擊陳梓滄頭部之不利證據。
(五)現場扣案之木棍及掃把各乙支經送鑑定結果：「木棍上附著
    有血跡，血液型檢出為Ｂ型；但掃把血跡反應呈陰性。」有
    內政部警政署刑事警察局八十六年四月七日刑醫字第二二五
    二四號鑑驗書、八十六年六月二十四日刑醫字第四０九四一
    號鑑驗書一紙在卷可參（見一審卷第六十四、九十八頁），
    而木棍上附之血跡血液型為Ｂ型，核與被告之血型為Ｏ型不
    同，亦與在場之吳哲瑩、陳顯旭、陳冠州血型不同（血型：
    被告為Ｏ型、吳哲瑩為Ａ型、陳顯旭為Ｂ型，見一審卷第一
　　二一頁反面。陳冠州血型為Ｏ型，見本院更二卷第三十五頁
　  ），與被害人之血型亦相異（據告訴人陳黃淑梅委任之律師
    狀稱及被害人家屬陳稱陳梓滄血型係Ａ型，見一審卷第九十
    六頁反面、第一四九頁）。是苟若被告甲○○有持上開木棍
    毆打被害人成傷，木棍上之血跡反應應係被告或被害人之血
    液始合常理！而現場扣案之木棍及掃把均無被害人血跡反應
    ，足證被告並無持現場扣案之木棍及掃把毆擊被害人之情事
    。況被告若有毆打或殺人之故意，豈不乘機續執木棍或其他
    銳器攻擊被害人！而本件引發之動機僅係肇因於被害人誤會
    被告偷打其電玩之分數，二人間並無深仇大恨或其他過節，
    而當時該電動玩具店內人數共有五人，被告豈會公然違逆排
    解者之意而加以行兇，是被告所辯拿木棍僅要嚇嚇在場發酒
    瘋之陳梓滄等語，應堪採信。
(六)被害人因傷害造成顱腦損傷合併衝擊性腦挫傷及硬腦膜下腔
    出血死亡，業據臺灣臺南地方法院檢察署囑託臺灣臺中地方
    法院檢察署檢察官督同法醫師相驗明確，有勘驗筆錄、驗斷
    書、相驗屍體證明書、解剖筆錄、照片及解剖報告在卷可考
    。被害人受有頭部傷害，及頸椎排列不良及胸臂、腿多處傷
    害情形，有臺南縣佳里綜合醫院及奇美醫院之診斷病歷紀錄
    、診斷證明書各存卷可佐。經原審將全案卷證資料送請臺灣
    高等法院檢察署法醫中心鑑定結果，認：「據送鑑奇美醫院
    病歷（號碼0000000－0號）記載：病人陳梓滄，到
    院時間：八十六年五月九日十七時二十分。診斷：腦硬軟膜
    下出血、頸脊椎骨骨折及脫位（Ｘ片報告記載為一頸脊與枕
    骨關節之後脫位）。腦部電腦斷層掃瞄（ＣＴ）記載：左額
    硬腦膜下出血、雙側前額及左頂腦實質出血、腦水腫，認為
    是外傷性顱內出血（檢查日期為一九九六年五月十日）。以
    上傷勢判明－死者之顱內出血廣泛，不單前額腦膜（硬軟膜
    均有）下出血，有左右前額腦實質有出血，且有頸脊（第一
    、第二頸脊骨骨折及第一頸脊與枕骨間脫位）。另據胡順前
    法醫所具驗斷書記載（八十五年度相字第七二０號卷）：前
    額部陳舊性傷，疤痕化（死者傷後住院約一星期自動出院死
    亡）。前胸有電殛痕、前胸部多處出血斑、兩大腿部皮下出
    血。附圖示，死者外傷均在前身、額、前上胸、雙上臂前部
    及兩股內側。腹部脊腰部未見外傷。其傷廣泛，不像被毆打
    （除前額外）像前身摔傷，兩股內側傷像騎機車時之擦傷。
    據法醫石台平所具解剖報告記載（摘要）：右前額眉上方癒
    合挫傷，其他頭面部無外傷。兩側胸前鎖骨部多數不規則形
    狀皮下出血斑、兩側鼠蹊部慢性皮膚炎。上下肢：兩側上臂
    前側、兩側大腿內側多處不規則形狀皮下出血。右額部出血
    八×五‧五公分，右頂部出血八×六公分，右顳部七‧五×
    二公分。被害人陳梓滄右額、右頂、右顳部（均頭部）同時
    有皮下出血－外傷，此外傷極廣泛，通常見於在車禍時被摔
    下死者屍體中常見到的。此時皮膚外傷引起右側額部顱骨線
    狀骨裂，同時顱底兩側前顱窩骨折，同時也有相關部位之硬
    腦膜下及蜘網膜下出血，還有腦水腫、大腦實質出血及中腦
    小出血等。此等外傷並非毆打（不論拿何兇器）所引起，有
    可能像車禍一樣，死者頭部廣泛撞及障礙物引起。結論：死
    者酒後騎重機車由死者之妻所開『道碳燒店』到『世紀水果
    豹電玩店』。到電玩店後有人看到衣服及手上有傷，有車禍
    跡象。到了該店後行動不正常，或因酒醉或因車禍頭部受傷
    ，跌倒三次（最後一次後昏迷送醫不治），與多人糾紛。到
    了醫院檢查意外發現顱內出血外，有頸椎骨骨折及脫位，其
    外傷廣泛非一擊或數擊毆打所能引起。因而認為死者之腦硬
    腦膜蜘網膜下出血、腦實質出血、顱骨骨裂、頸椎骨外傷等
    均由於酒後駕重機車車禍所引起，復又跌倒三次，生前雖有
    與人爭執或有毆打情形（未有口供或外傷可證）最後不治死
    亡，應認意外死亡。」有該署八十六年五月七日檢金醫字第
    四三九四號函在卷可稽（見一審卷第七十一至七十三頁）。
    並補充說明：「(一)死者皮下出血於右額部、右頂部、右顳部
    及左頂部，並可見顱骨狀骨折於右側額部及顱底之兩側前顱
    窩，可依此判定死者之撞擊點應為右額、頂部及右顳側額部
    及顱底之兩側前顱窩，可依此判定死者之撞擊點應為右額、
    頂部及右顳部，由前向後方之撞擊面，撞擊頭部，並有小角
    度頂顳部之偏角度之次撞擊面。由前顱窩承受之撞擊力應達
    五十至一百Ｇ以上，雙側均較頂骨、顳骨所能承受之撞擊力
    （Ｇ）要大。以上支持撞擊面應在前額。(二)一般對撞傷常見
    於枕部、頂枕部、顳部之傷，較少見於頂部，非常少見於額
    部致枕部之對撞傷。此案例極可能因慣性撞擊額部，但因頭
    部腦髓構造上由延腦、脊髓、小腦均穩定固定於枕部，因此
    在枕部看不到對撞傷之出血情形。(三)由死者酒醉，有頸椎骨
    骨折及脫位，顱底前顱窩線狀骨折，均不易由一般兇器能輕
    易造成如此外傷廣泛，更非一擊或數擊毆打所能形成，故應
    認意外死亡。」亦有該署八十六年十一月十三日檢英醫第－
    ０八九九號函可稽（見一審卷第一三八頁）。證明被害人之
    死因，係被害人酒醉，有頸椎骨骨折及脫位，顱底前顱窩線
    狀骨折，均不易由一般兇器能輕易造成如此外傷廣泛，更非
　　一擊或數擊毆打所能形成，屬意外死亡。自非被告以拳頭毆
　  擊被害人頭部可造成。
(七)法醫師石台平於原審證稱：「（本件判斷他殺之原因？）根
    據對衝傷理論，如果衝擊傷大於對衝傷，是外物打擊所致，
    本件死者在右前額部及右前額葉，有頭皮下出血硬腦膜、蜘
    蛛腦膜下腔出血，但是相對之枕部無出血現象，所以判定是
    衝擊傷，是外力打擊所致，不會是跌倒。．．研判死者所傷
    害係何兇器造成？比拳頭還大可以產生更大力量之鈍器所造
    成的，有造成骨折應該是有借助外物產生重力加速度才有可
    能。」「（兇器是否為掃帚？）可能是隨手拿起的東西，但
    不會是掃帚，因為死者身上並沒有掃帚造成的平行條痕」等
    語（見一審卷第八至十頁）。然查現場並無該器具，而唯一
    扣案之木棍或掃帚並查無被告或被害人之血液反應，業如前
    述，足見法醫師石台平於原審所述，與事實不符，純係個人
    理論推斷之見解，不足採信。嗣本院前審就上情再行諮詢石
    台平法醫，其到庭證稱：「（對於臺灣高等法院檢察署法醫
    中心八十六年五月七日檢金醫字第四三九四號函及八十六年
    十一月十三日檢英醫字第一○八九九號函有何意見？）被害
    人頭部受傷是因為衝擊傷，頭皮的外傷和腦的內傷是在同一
    個方位，所以是屬於衝擊傷，它的受力面比較大比較廣，所
    以應該不是硬物打擊的，應該是拳打腳踢或者是有襯墊的硬
    物打擊所致。如果是衝擊傷較多的時候應認為是外物或外力
    就頭，相反的如果對衝傷較多的時候應該是頭就外物，死者
    對衝傷非常少，主要是衝擊傷，所以我判定是外力致死。」
    「（為何你前一次作證稱死者的傷可能是鈍器《如木棍、棒
    等》，本件來看因頭皮受傷輕微應是軟質兇器例如拳頭傷？
    八十六年七月三十日原審筆錄）應該不是單純的拳頭打擊所
    致，因為拳頭打擊沒有那麼大的力道造成骨折，應該是襯墊
    的異物產生。」「（從被害人腦部的傷來看為什麼不是車禍
    或是跌倒的傷？）車禍的撞擊他的受傷範圍比較小，如果跌
    倒的話應該是第一次最嚴重，以後的跌倒的傷勢會比較輕，
    但死者的傷勢都差不多，與他多次跌倒受傷的情況不太符合
    。」「（從死者的傷勢來看那裡最嚴重？）前額最嚴重。」
    「（你第一次看到死者時，死者膝蓋有無其他的傷？）膝蓋
    沒有傷」等語（見本院更二卷第五十四至五十六頁），對於
    被害人究係為何器物所傷？仍無定論。自應以臺灣高等法院
    檢察署法醫中心上開鑑定結果，較可採信。
(八)本院更二審再檢具相關資料函請國立臺灣大學醫學院附設醫
    院鑑定被害人死因，據該院函稱：「陳梓滄先生（以下簡稱
    陳先生）之死亡原因，鑑定意見分述如下：(一)本案外科部醫
    師意見：1.陳先生於八十五年五月九日因顱腦損傷被送至台
    南佳里綜合醫院與奇美醫院治療後不治死亡，其生前之電腦
    斷層檢查與死後解剖相驗發現有頭皮下出血（右額頂顳部與
    左頂部）、顱骨腺狀骨折（右額及兩側前顱窩）、硬腦膜下
    腔出血（兩側額葉與額底面）、蜘蛛膜下腔出血（兩側額葉
    ）、大腦實質出血等變化。另生前之頸椎電腦斷層掃瞄疑有
    枕骨頸椎移位脫臼情形。2.綜前所述，陳先生之死因係鈍力
    撞擊之頭部外傷合併顱骨骨折與顱內出血所致。但究竟係頭
    部遭外物打擊，或係車禍或跌倒致頭部撞擊地面而引起，兩
    者由臨床醫師之立場實難判斷，建議參酌法醫師相驗報告與
    人證物證做進一步判定。另外，電腦斷層掃瞄提及疑有枕骨
    頸椎脫臼部分，於解剖相驗報告未提及有或無此變化。(二)有
    關此類病變病理部醫師意見：以陳先生頭部的傷勢來看，顱
    骨骨折是線狀骨折而非凹陷骨折，所以移動的頭撞擊地面或
    牆壁的機率要高出許多。另外前腦底及顳葉底見有對衝傷，
    也是移動的頭撞擊地面或牆壁的機率較高，其在死亡經過中
    有多次可能致頭部外傷的情況，例如騎機車跌倒、拉扯中倒
    地、鈍傷（酒瓶、木棍等）毆打，若考慮上述移動的頭去撞
    固定的地面致傷，則騎車倒地或拉扯中倒地的機率較高的，
    外物打擊致傷的機率較低。」有該醫院九十二年八月十一日
    以（九十二）校附醫秘字第九二００二０八二一二號函在卷
    可參（見本院更二卷第七十四、七十五頁）。該院見解未排
    除陳梓滄頭部之致命傷係在拉扯中跌倒，頭部撞擊地面或牆
    壁所造成之可能性。似與臺灣高等法院檢察署法醫中心上開
    鑑定結論不同。本院更二審仍再函詢臺灣高等法院法醫中心
    「有關被害人死因為何？」該中心函釋稱：「本所鑑定人研
    判意見如下－有關死者頭部之傷害是屬於衝擊傷抑係對衝傷
    一節，經再參閱原解剖記錄八十五相字第七二０號，報告日
    期八十五年五月十七日內容記載三、解剖發現：１鈍力性臚
    腦損傷，未明白指出是屬衝擊傷或對衝傷，於記錄上了解程
    度左右相似，且深部腦內局部出血及中腦出血，再參閱本所
    先前之鑑定書及覆函中明白指出其不屬毆打而來，是車禍所
    致，因此應無於衝擊傷與對衝傷抑那方嚴重的問題。」有法
    務部法醫研究所九十二年七月廿二日以法醫理字第０九二０
    ００一八八一號函在卷可參（見本院更二卷第七０頁），該
    法醫中心仍認定被害人係因車禍所致之意外死亡，與國立
　　臺灣大學醫學院附設醫院見解不同。然比較上開二種鑑定內
  　容，臺灣高等法院檢察署法醫中心上開鑑定內容，係依據全
　　案卷證鑑定，如：依送鑑奇美醫院病歷（號碼000000
　  0－0號）記載、腦部電腦斷層掃瞄（ＣＴ）記載、胡順前
    法醫所具驗斷書記載（八十五年度相字第七二０號卷）、法
　　醫石台平所具解剖報告記載（摘要）等等，結論認意外死亡
　　；國立臺灣大學醫學院附設醫院鑑定內容，則僅依外科部醫
 　 師、病變病理部醫師二部門見解，結論認究竟係頭部遭外物
　　打擊，或係車禍或跌倒致頭部撞擊地面而引起，兩者由臨床
  　醫師之立場實難判斷，建議參酌法醫師相驗報告與人證物證
    做進一步判定。本院更四審再函詢國立臺灣大學醫學院附設
    醫院稱：「(一)人倒地時造成的頭部外傷，包括衝擊傷及對衝
    傷二種。衝擊傷是頭部碰到地面之處所造成的傷勢；以本案
    而言，就是指當事人前額頭皮的挫傷、額骨骨折及相關的硬
    膜下出血與蜘蛛膜下腔出血。對衝傷是衝擊傷（碰撞處）對
    面腦組織出現的傷，是在造成衝擊傷的同時，腦因慣性運動
    而不當觸及顱底骨構造突起所造成之腦挫傷，通常位在額葉
    底和前顳葉底。此二種傷是一連串發生的，所以是一次倒地
    就可造成，但若死者有多次倒地，也可能是其中一次造成顱
    內傷勢。(二)本案當事人致死原因是整個顱內出血，造成此狀
    況的最初碰撞點右前額。(三)任何方式的倒地，皆可造成同樣
    的傷勢，無法依傷勢去判斷是何種方式讓當事人倒地。」（
    見本院更四卷第七十五頁），仍認無法依傷勢去判斷是何種
    方式讓當事人倒地，作無法肯定之結論。是比較二種鑑定結
　　果，應以臺灣高等法院檢察署法醫中心鑑定結論，較嚴謹、
 　 詳實、肯定，可為採信。
(九)按共犯之自白，不得作為有罪判決之唯一證據，仍應調查其
    他必要之證據，以察其是否與事實相符，刑事訴訟法第一百
    五十六條第二項定有明文。共同被告不利於己之陳述，固得
    採為其他共同被告犯罪之證據，惟此項不利之陳述，須無瑕
    疵可指，而就其他方面調查，又與事實相符，始得採為其他
    共同被告犯罪事實之認定（最高法院四十六年台上字第四一
    九號判例可資參照）。本件同案被告陳顯旭雖於警訊時稱：
    「在打電玩的地方，陳梓滄和甲○○就發生爭執、拉扯，而
    他們兩人就打起來。」（見警卷第二十八頁反面），於八十
    五年六月十四日偵查中供稱：「甲○○與死者在外面扭打」
    （見偵查卷第六十四頁），於八十五年六月二十四日相驗時
　　供稱：「陳梓滄在由東向西算來第二間之騎樓有與甲○○打
　  架，我有看到甲○○用手打陳梓滄之左後腦部而偏撞跌坐在
    牆角處，面四十五度朝第一間，頭部有無撞及牆壁，我不知
    。」、「陳梓滄爬起來嘴喃喃的唸說：我已被打三次了」等
    語（見相驗卷第四頁）。惟當時在場之「世紀水果豹電玩店
    」老闆吳哲瑩、員工陳冠州於警訊尚未提及被告有與被害人
    打架之事，陳顯旭其後於本院上訴審中亦到庭供稱甲○○與
    被害人只有拉扯（見本院上訴卷第四十二頁），又按陳顯旭
    與被告於偵查程序同為檢察官列為同案被告，是其偵查中所
    述，難免有脫免自己罪行將刑責推諉予被告之嫌，且陳顯旭
    所謂「頭部有無撞及牆壁，我不知」亦屬未確定之陳述，故
    陳顯旭所為供述前後不一，能否採信即有可議。至於原審共
    同被告吳哲瑩於警訊供稱：伊聽陳冠州說被告與陳梓滄發生
    拉扯，有看見陳某摔倒，頭部碰到店外騎樓下之水泥柱云云
　　，惟據陳冠州歷次於警偵各審及前揭於本院更二審所為證述
　  內容，均未證稱被告曾與被害人扭打或毆打到被害人，吳哲
    瑩於偵查中仍供稱：甲○○沒有打死者（見偵查卷第六十三
    頁），是吳哲瑩警訊所述顯係不能證實之傳聞，亦無法佐證
    陳顯旭於偵查中之指證，何況同案被告陳顯旭經本院上訴審
    依傷害罪判處有期徒刑確定，並於徒刑執行完畢後，於本院
    更一審傳喚其到庭結證稱：當時有些話係在推卸自己責任等
    語（見本院更一卷第四十一頁），雖其所謂「有些話係推卸
    責任」，究係指其警詢供詞之何部分？並未於該次筆錄中究
    明，現陳顯旭業已死亡（見卷附除戶謄本），已無從再予究
    明，但被害人係因傷致死，凡當日與被害人接觸者皆難免有
    嫌疑，則陳顯旭當時因與包括被告在內之其他在場之人利害
    相左，所謂當時有些話係在推卸責任等語，依其筆錄之前後
    語觀之，應屬卸責予他人之語，揆諸上開判例意旨，同案被
    告陳顯旭之陳述尚不足作為被告不利之證據。
(十)本件雖曾對被告等人測謊鑑驗，被告對於「未毆打陳梓滄，
    及未用手毆打陳梓滄頭部之問題」，答稱「沒有」，固皆呈
    「不實反應」。有臺灣省政府警務處刑事警察大隊八十六年
    一月十四日省刑大鑑字第一七一五號鑑驗通知書附卷可參（
    見偵查卷第八十八頁），然因測謊過程常因個人體質、情緒
    反應、週遭環境或認知之差距等因素影響而有不同之反應，
    故僅能作為判定被測謊者之供詞或證詞是否真實之參考，自
    不得遽為認定之唯一依據甚明。何況本件被害人與被告、同
    案被告等三人間於事發前後，曾發生多次及長時間拉扯，則
    被告或證人等對於自己或第三人是否曾打到被害人自然存疑
    ，難期其等以確定之認知而回答反應於測謊鑑定，且依上開
    事證，尚不足認被告有以拳頭毆擊被害人頭部多次，及被害
    人之死因係被告所造成，詳如前述，是該測謊鑑驗自不足作
    為被告不利之證據。
(十一)本件最高法院第三次發回意旨（九十三年度台上字第四五
    一七號）指摘：「陳梓滄所騎上開附於警卷之機車照片顯示
    ，其前輪蓋護板左下緣之擦痕，前方置物籃右下方之凹陷，
    以肉眼觀之似非新痕，其妻陳黃淑梅於本院第二次更審調查
    時亦稱該擦痕係案發前原本已有之舊痕（見本院更二卷第三
    十七頁）等情，認無法佐證臺灣高等法院法醫中心前揭有關
    死者酒後騎機車發生車禍跌倒意外受傷之結論。」然告訴人
    陳黃淑梅之指訴本認被告應為被害人之死亡負責，其所為判
    斷論證自難期其客觀，該機車擦痕以肉眼觀之是否為新痕，
    因案發距今已近九年，已無法證實，且依卷內證據資料所示
    被害人於到達電玩店前曾騎機車跌倒受傷，已如上述，告訴
    人陳黃淑梅於案發當時並未在場見聞案發經過，且其立場與
    被告相反，自難採信其片面之指訴，而推認被告之犯行。本
    院綜合本件被害人相驗報告、相關人證物證，再參酌當時人
    地事物予以判定，認仍應以臺灣高等法院法醫中心之綜觀全
    案而為之鑑定較可採信，法醫石台平前揭對衝傷理論，在現
    場並查無比拳頭大鈍器之證物可佐證外，且事起突然，在時
    間、空間不允許下，自無立即將硬物加上襯墊後再持以攻擊
    之可能！故在其前提顯不存在之情形下，於本件個案而言，
    尚不足採。另國立臺灣大學醫學院附設醫院鑑定被害人死因
    結果，認「究竟係頭部遭外物打擊，或係車禍或跌倒致頭部
    撞擊地面而引起，兩者由臨床醫師之立場實難判斷，建議參
    酌法醫師相驗報告與人證物證做進一步判定。」無法作成肯
    定結論，亦不可信。最高法院第四次發回意旨（九十四年度
    台上字第二四二０號）指摘：「(一)證人陳冠州於原審第二次
    更審調查時證稱陳梓滄發現其『水果盤』電玩分數被打掉，
    就在那邊嘀嘀咕咕，然後說是被告打其分數，二人就發生口
    角，伊去勸架將渠等拉開，當時被告曾拿一根木棒要打陳某
    ，被伊拿下來，．．當時伊在勸架，擋在被告與陳梓滄中間
    ，被告有無打到陳某伊不知道，渠二人拉扯時間有半個小時
    之內等語（見原審更二卷第三十四、三十六頁），證明案發
    之時被告與陳梓滄確有互相拉扯、打架情事，且為時非短。
    原審又謂據陳冠州歷次於警偵各審及原審第二次更審上開供
    證內容，均未證稱被告有與陳梓滄扭打或予以毆打，因認證
    人吳哲瑩於警詢供稱伊聽陳冠州說被告與陳梓滄發生拉扯，
    有看見陳某摔倒，頭部碰到店外騎樓下之水泥柱之語，係屬
    傳聞之詞，所為理由之論述前後矛盾。(二)依陳冠州於第一審
    調查時到庭具結證稱被告與陳梓滄在拉扯中，伊站在中間，
    未注意是否有人出手打陳某頭部，但陳某確有跌倒撞到牆壁
    等語（見一審卷第三十頁）。似徵吳哲瑩上開警詢之供證尚
    非全然無據。原判決理由以陳冠州於警詢、偵查中及歷審所
    為供證均未指被告有與陳梓滄發生扭打，或予以毆打為由，
    乃將吳哲瑩上開警詢所為不利被告之供詞，予以摒棄不採，
    有證據上理由矛盾之違法。」然陳冠州於本院更二審證稱：
    當時被告曾拿一根木棒要打陳某，被伊拿下來，．．當時伊
    在勸架，擋在被告與陳梓滄中間，被告有無打到陳某伊不知
    道，渠二人拉扯時間有半個小時之久等語（見本院更二卷第
    三十四、三十六頁），證述案發之時被告與陳梓滄確有互相
    拉扯、打架情事，且為時半個小時。與陳冠州於原審調查時
    到庭證稱：被告與陳梓滄在拉扯中，伊站在中間，未注意是
    否有人出手打陳某頭部，但陳某確有跌倒撞到牆壁等語（見
    一審卷第三十頁），證述未注意是否有人出手打被害人頭部
    ，但被害人確有跌倒撞到牆壁之情節不同。核與陳冠州案初
    之警訊、相驗時供述均不相一致，據陳冠州於警訊供稱：「
    發現吳哲瑩、甲○○起爭執，並說他．．所寄的數被他人玩
    掉，．．指責甲○○．．並出言罵甲○○，甲○○憤怒在店
    外拿貴州醇酒瓶及木棍欲打陳梓滄，均被我拿走，我與吳哲
    瑩、陳顯旭中拉開他們二人．．」（見警卷第三十七頁反面
    ），於相驗時供稱：「我當時人夾在中間，甲○○沒打他。
    」（見相驗卷第六頁），根本未證述：案發之時被告與陳梓
    滄確有互相拉扯、打架，有半個小時，及未注意是否有人出
    手打被害人頭部，但被害人確有跌倒撞到牆壁等情事，亦前
    後不相一致；據另一在場人吳哲瑩於警訊供稱：「甲○○第
    一次拿酒瓶欲打死者陳梓滄時，是被陳冠州搶下來未打到死
    者，但死者還一直罵甲○○，經過一分鐘，甲○○又到店外
    地上撿起乙支木棍欲打死者，即被我搶下，所以甲○○並沒
    有打到死者。」（見警卷第二十三頁反面、第二十四頁），
    於相驗時供稱：「後來陳梓滄與甲○○在外面有爭執，甲○
    ○要拿子打陳梓滄，我將棍子搶起來。」（見相驗卷第七頁
    ），更於偵查中供稱：甲○○沒有打死者（見偵查卷第六十
    三頁），與陳冠州於警訊、相驗所述相符，則較接近事實。
    自應以陳冠州於警訊、相驗所述，較為真實可信。證人吳哲
    瑩於警詢固供稱：伊聽陳冠州說被告與陳梓滄發生拉扯，有
    看見陳某摔倒，頭部碰到店外騎樓下之水泥柱之語，係屬傳
    聞之詞，既與陳冠州上開警訊、相驗所述不同，亦與吳哲瑩
　　自已上開警訊、相驗所述不同，此部分供述自難以採信，已
　  如前述。是陳冠州嗣於本院更二審證述，不足作為被告不利
    之證據。
(十二)綜上所述，本件被害人陳梓滄所受傷勢，依臺灣高等法院
    檢察署法醫中心據前開解剖相驗報告、驗斷書、解剖筆錄、
    照片與上開人證、物證等相關資料，因而判定被害人係意外
    死亡，有如前述，有該署八十六年五月七日檢金醫字第四三
    九四號函、八十六年十一月十三日檢英醫第－０八九九號函
    在卷可稽，檢察官就本案所提出之證據，又不足以為被告有
    以徒手傷害被害人身體或以拳頭重擊被害人頭部等事實之積
    極證明，本院復查無其他確實之證據足以認定被害人之死亡
    係受被告毆打傷害所致，揆諸上開說明，被告與同案被告吳
    哲瑩、陳顯旭三人縱有與陳梓滄發生拉扯（此與陳顯旭推倒
    陳梓滄無關），亦難認與被害人之死亡有相當因果關係，此
    外亦查無其他積極證據足認被告有毆打被害人或對之為傷害
    行為之事實，被告犯罪尚屬不能證明。
五、原審因予諭知無罪判決，本院經核於法並無不合。檢察官循
    告訴人請求上訴，仍執前詞指摘原判決不當，為無理由，應
    予駁回。
據上論結，應依刑事訴訟法第三百六十八條，判決如主文。
本案經檢察官江守權到庭執行職務。
中　　華　　民　　國　　94　　年　　10　　月　　19　　日
            刑事第一庭審判長法官　黃　崑　宗
                            法官　田　平　安
                            法官　蔡　長　林
以上正本證明與原本無異。
檢察官如不服本判決應於收受本判決後十日內向本院提出上訴書
，其未敘述上訴理由者並得於提起上訴後十日內向本院補提理由
書。
　　　　　　　　　　　　　書記官　李　培　薇
中　　華　　民　　國　　94　　年　　10　　月　　20　　日
